【裁判字號】    87,上訴,5325
【裁判日期】    890302
【裁判案由】    偽造文書等
【裁判全文】
臺灣高等法院刑事判決                          八十七年度上訴字第五三二五號
    上  訴  人
    即  被  告  丁○○
    選任辯護人  謝清福
右上訴人因偽造文書等案件，不服臺灣新竹地方法院八十四年度訴字第八七二號，中
華民國八十七年十一月十七日第一審判決（起訴案號：臺灣新竹地方法院檢察署八十
四年度偵緝字第二七號）提起上訴，本院判決如左：
    主      文
原判決撤銷。
丁○○共同行使偽造私文書，足以生損害於公眾及他人，處有期徒刑拾月，緩刑年
。
    事      實
一、丁○○原係新竹市○○路○段六一八號「全民土地代書事務所」分社負責人，為
    原新竹縣竹北市○○路一九六巷六號「全民土地代書事務所」負責人戊○○（業
    經本院判處有期徒刑一年六月，最高法院駁回上訴確定，並已執行完畢）之弟，
    亦為土地代書。緣於民國（下同）八十年十一月間（起訴書誤載為八十一年），
    丙○○出售坐落新竹縣新埔鎮○○○段第三十九、第三十九之一地號土地（係屬
    山坡地保育區農牧用地）予與戊○○有男女同居關係業已成年之乙○○（未經起
    訴），於同年月三十日訂立買賣契約書，而因乙○○並不具有自耕農身分，並約
    定以案外人劉華鑑即乙○○之兄為登記名義人，土地所有權移轉登記事務則委託
    具有代書身分之戊○○辦理，丙○○、劉華鑑因而交付土地所有權狀原本、印鑑
    證明、戶籍謄本、印鑑章等物予戊○○，惟並未同意戊○○就前開土地辦理抵押
    權設定登記，嗣因乙○○需錢孔急，戊○○基於與乙○○之情誼而幫助乙○○調
    借現金以資周轉，持前開丙○○所交付之土地所有權狀等物、乙○○所開立之二
    張一百八十萬元支票等物，至峻崇代書事務所，向該代書事務所負責人甲○○調
    借現金新台幣（下同）二百萬元，惟因所提供之土地證件資料等物足以保障債權
    ，並未將丙○○所有之前開土地設定抵押，嗣因與甲○○之借款到期，戊○○惟
    恐上開土地遭過戶，乃央求其弟丁○○出面調借款項，以便向甲○○贖回土地證
    件資料。經丁○○覓得蔡文宗可提供四百萬元之高額借款，遂於八十一年十月底
    某日，由丁○○出面向蔡文宗調借現金四百萬元，丁○○竟與戊○○、乙○○共
    同意圖為自己不法之利益及不法之所有並犯意之聯絡，明知前開新竹縣新埔鎮之
    土地係丙○○所有，非戊○○所有，丙○○亦未同意將該土地設定抵押借款，仍
    向蔡文宗稱因戊○○需錢孔急，且戊○○前向丙○○購買土地二筆，並詐稱可以
    該等土地設定抵押，而向蔡文宗調借現金四百萬元，戊○○亦稱乙○○之貸款已
    快撥下來，使蔡文宗陷於錯誤，轉向友人呂仁杰借用同額款項支應，呂仁杰再向
    其友人謝錫坤調借款項後交付與蔡文宗，蔡文宗則先提供借款數額其中二百萬元
    借款，於八十一年十一月二日下午二時許與戊○○、丁○○一同至峻崇代書事務
    所處取回前開遭戊○○質押於該處之丙○○土地證件資料後，由戊○○在土地登
    記申請書、抵押權設定契約書上盜蓋丙○○之印章、虛偽記載丙○○為債務人，
    並將前開資料均交付與丁○○，蔡文宗則交付謝錫坤之身分證及印章與丁○○，
    由丁○○擔任該抵押權設定登記之代理人，丁○○明知丙○○未同意將該筆土地
    設定抵押，亦非謝錫坤之債務人，卻未經丙○○同意，於八十一年十一月十六日
    ，持前開偽造之土地登記申請書、抵押權設定契約書等文件，至新竹縣竹北地政
    事務所辦理最高限額抵押權四百萬元之設定登記，使地政機關公務員將前開不實
    之事項登載於其職務上所掌之土地登記簿等公文書，足生損害於丙○○及地政機
    關對於土地登記之正確性，亦違背丙○○所委託戊○○之任務。待抵押權設定登
    記完成後，蔡文宗復給付剩餘借款二百萬元。
二、案經丙○○告訴臺灣新竹地方法院檢察署檢察官偵查，嗣因丁○○逃逸，經通緝
    後始行到案，復經臺灣新竹地方法院檢察署檢察官偵查起訴。
    理      由
一、原審訊據被告丁○○固坦承曾於八十一年十一月十六日至新竹縣竹北地政事務所
    辦理丙○○所有前開土地之抵押權登記事宜，惟矢口否認有何公訴人所指犯行，
    辯稱：伊僅為該抵押權設定登記之送件者，對於其餘事務並不知情，且係因蔡文
    宗要對金主交代，所以請伊去辦理抵押權設定登記，資料均已是先寫好，當初雖
    明知丙○○並未同意將其土地設定抵押權，然因印鑑證明等設定資料都齊全，所
    以未徵詢丙○○是否同意即辦理抵押權設定登記云云，經查：
（一）丙○○所有前開土地出賣與乙○○之所有權移轉登記事務，係委託戊○○代書
      辦理，且丙○○出售土地後，雖交付土地所有權狀、印鑑證明、戶籍謄本等物
      與戊○○，惟意在委託戊○○辦理將買賣標的物移轉登記，並非同意以該不動
      產供他人設定抵押之事實，迭據證人丙○○證述明確，戊○○亦坦承丙○○委
      託伊辦理所有權登記事宜（以上見原審卷第三四一頁，八十七年七月二十四日
      訊問筆錄，本院卷第三十六頁背面以下），被告亦承認移轉事宜係委託戊○○
      辦理（見原審卷第十五頁，八十四年八月十七日訊問筆錄），核與乙○○所述
      情節相符（見原審卷第三一六頁），並有前開土地買賣契約書乙紙可證，應認
      屬實。
（二）嗣因乙○○急需資金周轉，戊○○因而幫其調借現款之事實，迭據證人戊○○
      稱：是乙○○叫伊幫其調錢，伊再向甲○○調錢（見原審卷第一三三頁背面，
      八十五年五月三十一日訊問筆錄），伊所調的錢，是替乙○○調的（參臺灣新
      竹地方法院檢察署八十二年度偵緝字第八四號卷第四十五頁、臺灣新竹地方法
      院八十二年度訴字第一０五一號戊○○偽造有價證券等案卷第一三四頁），乙○○亦同此陳述（參臺灣新竹地方法院檢察署八十二年度偵緝字第八四號卷第
      四十五頁），被告於八十二年五月間投寄與臺灣新竹地方法院檢察署檢察官之
      申辯書中亦陳稱：約八十一年八月底戊○○急需用錢，而找伊幫忙，故而向友
      人蔡文宗籌借現款，其間來往已借數百萬元，而於同年十月底又無法償還，從
      而又找伊幫忙，並與蔡文宗、戊○○至甲○○處拿回資料（參臺灣新竹地方法
      院檢察署八十二年度偵字第一一七七號卷第七十五頁至第七十五頁），於原審
      調查時自承與其姊戊○○及蔡文宗去甲○○處取回證件（見原審卷第五十二頁
      ），又稱戊○○一直幫乙○○調錢（見原審卷第五十二頁背面，八十四年十一
      月二日訊問筆錄），於本院調查時亦為相同之供述。又證人蔡文宗於檢察官偵
      訊中證稱：「丁○○說乙○○欠錢要貸款。而我也見過戊○○帶乙○○來借錢
      到南寮全民代書處，他不止向我借錢，他們以乙○○這房子要下來為理由四處
      借錢。」（見臺灣新竹地方法院檢察署八十二年偵字第一一七七號卷第八十八
      頁），亦曾看過戊○○帶乙○○到被告事務所借錢，（參臺灣新竹地方法院八
      十二年度訴字第一０五一號卷第二十九頁），伊知道戊○○和丁○○當時都很
      缺錢，皆以乙○○抵押權的錢快要下來為由，到處騙錢（見原審卷第三六六頁
      背面，八十七年八月十七日訊問筆錄），證人甲○○則稱戊○○是要將錢借給
  乙○○，乙○○隔天有叫人來叫我暫時不要把支票軋進去（參臺灣新竹地方法
      院八十二年訴字第一０五一號卷第三十頁），足徵乙○○當初確實急需資金周
      轉，而與戊○○四處周借現款。
（三）證人戊○○復證稱：因乙○○缺錢，只有支票，他人不借他錢，所以拿土地去
      抵押，（參臺灣新竹地方法院八十二年度訴字第一０五一號卷第八頁），證人
      蔡文宗則稱：伊與被告、戊○○至甲○○處取回權狀，因戊○○表示欲拿二百
      萬元去取回質押之權狀，且表示乙○○之貸款快下來了，故伊將錢借給他們，
      戊○○說要以新竹縣新埔鎮丙○○土地給伊設定抵押等語（參臺灣新竹地方法
      院八十二年度訴字第一０五一號卷第二十九頁正面及背面），證人謝仁華亦證
      稱：「我也是從事代書工作，有一天我到戊○○事務所去，她告訴我，乙○○
      買了一塊地，要辦過戶缺錢，想要設定抵押向金主借錢，問我可否介紹，乙○○當時也在場，他告訴我可以把他買來的這塊地設定抵押，所以我就打電話問
      甲○○，他說只要先設定抵押就可以。」（參臺灣高等法院八十三年度上訴字
      第三一七０號戊○○案卷第九十九頁），足徵戊○○、乙○○與被告因需錢孔
  急之際，本即欲以丙○○所有之前開土地設定抵押以利調借現金。
（四）又被告明知丙○○並未同意將前開土地設定抵押權，只為其姊戊○○方便，就
      去幫她辦乙節，迭據被告於原審訊問時供承不諱（參原審卷第一七五頁背面，
      第三一七頁訊問筆錄），將土地設定給謝錫坤之事，亦無告知丙○○乙節，亦
      據被告陳明在卷（參臺灣新竹地方法院檢察署八十四年偵緝字第二七號卷第三
      十六頁背面），且被告於八十二年五月間投寄與臺灣新竹地方法院檢察署檢察
      官之申辯書中亦陳稱：戊○○曾稱此土地可以抵押設定與他人，可借款五、六
      百萬元，以便償還蔡文宗向外籌借的錢，乃是戊○○找被告去找蔡文宗等語，
      參諸證人謝仁華前開證詞稱乙○○曾對伊說可以其買來之前開土地設定抵押，
      戊○○復證稱：乙○○與丙○○訂約後，就把辦過戶的證件交給伊，伊跟甲○○借錢，乙○○知道，被告亦稱：既然乙○○有開票，乙○○應該同意抵押（
      參原審卷第六十二頁背面，八十四年十二月七日訊問筆錄），則被告與戊○○
      、乙○○間對於未經丙○○同意，即將丙○○列為義務人兼債務人，並將前開
      土地設定抵押與謝錫坤等犯行均具有犯意聯絡，而本件借款四百萬元乃是被告
      出面向蔡文宗商借，抵押權設定程序，亦委由被告辦理之事實，業據被告供承
      不諱，並有土地登記申請書、土地抵押權設定契約書各乙紙可證，被告有行為
      分擔自明，則被告、戊○○與乙○○間具有犯意聯絡與行為分擔，均應可認定
      ，被告辯稱伊僅是送件，其餘事情並不知情乙節，委不足採，
（五）雖被告亦辯稱前開抵押權設定事宜，乃是蔡文宗要對金主交代，始請伊去辦理
      的，然查：被告業於原審審理中坦承戊○○有交代蔡文宗可以設定抵押（見原
      審卷第三八○頁背面，八十七年十月二十七日審理筆錄），證人蔡文宗亦證稱
      ：「那天在中華路上被告和戊○○沒借到錢，我當天就把謝錫坤的身分證和印
      章給丁○○，相關文件和設定抵押辦理手續也都是丁○○自己辦的，我都沒有
      經手，因設定抵押是一開始向我借錢就講好的，待設定抵押後，我再拿二百萬
      元給被告。」（見原審卷第三六五頁背面，八十七年八月十七日訊問筆錄），
      復稱被告向其借錢之時，即稱要用前開土地設定抵押（參臺灣新竹地方法院檢
      察署八十四年偵緝字第二七號卷第三十五頁背面），足徵證人蔡文宗乃是因被
      告等事先稱有此土地可供設定抵押，始同意資借現金，參諸被告與戊○○等人
      本即有將前開土地設定抵押之犯意聯絡已如前所述，被告辦理前開抵押權設定
      登記，顯非證人蔡文宗所指使，況辦理抵押權設定登記之相關文件資料，乃是
      戊○○交付與被告之事實，業據戊○○證述明確（參臺灣新竹地方法院檢察署
      八十二年度偵緝字第第八四號卷第四十七頁背面），被告亦於檢察官偵訊中已
      坦承乃是其姊姊戊○○轉交資料給伊（參臺灣新竹地方法院檢察署八十四年度
      偵緝字第二七號卷第二十二頁），證人鄭欽仁（即被告等人至甲○○處取回相
      關資料時交付前開資料與戊○○之人）亦證稱土地所有權狀、印鑑證明等相關
      資料，乃是伊交給戊○○（見原審卷第二三八頁，八十五年十二月十九日訊問
      筆錄），戊○○亦稱係從鄭欽仁處拿到前開資料（見臺灣新竹地方法院檢察署
      八十二年度偵緝字第八四號卷第四十七頁、原審卷第二三八頁，八十五年十二
      月十九日訊問筆錄），而非交付與證人蔡文宗，則被告所辯前開土地抵押權設
      定係蔡文宗交給伊去辦理乙節，無非卸責之詞，應不足採。
（六）被告於向蔡文宗借款時，明知該土地為丙○○所有，丙○○則並未同意將前開
      土地設定抵押借款，未告知蔡文宗前開狀況，卻佯稱可將該土地設定抵押借款
      ，使蔡文宗陷於錯誤，向呂仁杰調借同額款項支應，呂仁杰再向謝錫坤調現後
      ，如數交付與戊○○等人之事實，業據證人蔡文宗證稱：「我和丁○○是南華
      獅子會會員，和他姊姊不認識，當初丁○○跟我說他姊姊現在缺錢用很急，說
      他姊姊跟乙○○向丙○○在新埔買了一塊地，由他姊姊出的錢，被告有說相關
      文件在甲○○那邊，如不把錢還掉，怕被過戶掉，且被告一開始跟我借四百萬
      元時，就有說設定給我，我才跟呂仁杰，呂仁杰再向謝錫坤調二百萬元。
      」「設定抵押是一開始向我借錢時就講好的。」（見原審卷第三六五頁正面及
      背面，八十七年八月十七日訊問筆錄），被告亦坦承戊○○有交代蔡文宗可以
      設定抵押，伊和蔡文宗借錢時，也當面和他說可以設定抵押（見原審卷第三八
      ０頁），於原審八十七年七月二十四日調查中亦陳稱蔡文宗不知道丙○○沒有
      同意設定抵押，伊也沒有告訴蔡文宗說丙○○沒有同意設定抵押（見原審卷第
      三四三頁），足徵被告向蔡文宗借款當時，明知該土地所有權人丙○○並未同
      意將該土地設定抵押，卻向蔡文宗佯稱若提供資金四百萬元以資周轉，可將該
      筆土地設定抵押，以致蔡文宗陷於錯誤，同意資借現金，並如數支付，渠等有
      詐欺犯行應堪認定。又被告以詐欺手段向蔡文宗借款，以供乙○○等人使用，
      渠等有不法所有之意圖亦明。
（七）而被告等為辦理抵押權設定登記，明知丙○○並未同意辦理抵押權設定，卻偽
      以丙○○為義務人兼債務人，並盜蓋丙○○之印鑑於土地登記申請書、土地抵
      押權設定契約書上之事實，有該土地登記申請書、土地抵押權設定契約書各乙
      紙在卷可證，而前開虛偽之資料係由戊○○所盜蓋與填載之事實，業據戊○○
      證稱：設定抵押的資料是伊先寫好（見原審卷第一四七頁，八十五年六月十三
      日訊問筆錄），乙○○亦證稱：當初辦理設定抵押，印章乃是戊○○所蓋，因
      渠等將所有的印鑑章、資料都交給戊○○（見原審卷第一二三頁，八十五年五
      月三十日訊問筆錄），被告則稱：伊從甲○○處拿到資料，是戊○○叫伊去借
      錢，伊拿到資料時，抵押權設定丙○○印鑑章都蓋好了（見原審卷第一二三頁
      ，八十五年五月三十日訊問筆錄），足徵前開偽造私文書之部份，應係戊○○
      所為，從而被告基於與戊○○等人犯意聯絡，先由戊○○偽造後，再委由其持
      前開偽造之土地登記申請書、土地抵押權設定契約書等文件至新竹縣竹北地政
      事務所辦理抵押權設定登記，其偽造私文書、行使偽造私文書之犯行應堪認定
      ，又地政機關對於抵押權之設定，無法為實質的審查，渠等作為亦足生損害於
      地政機關對於土地登記之正確性，被告使公務員登載不實之犯行亦洵堪認定；
      雖被告稱伊係因辦理抵押權設定之資料齊全，所以並未徵詢丙○○之意見，惟
      被告既身為代書，明知前開土地為丙○○所有，丙○○亦未同意前開抵押權設
      定事宜，豈可不再徵詢丙○○之意思，即逕自辦理手續？又豈不知縱認資料齊
      全，並非即表示所有權人業已同意前開設定，被告就此所辯，亦難採信。
（八）丙○○委託戊○○辦理前開土地所有權移轉登記事務之事實，業據戊○○供述
      明確（見原審卷第三四一頁，八十七年七月二十四日訊問筆錄），共犯戊○○
      受丙○○之委任，處理有關所有權移轉事務，係為丙○○處理事務之人，明知
      丙○○並無設定抵押之意，亦非謝錫坤之債務人，卻違背其任務，逕自將前開
      土地設定抵押與謝錫坤以借款四百萬元，供乙○○周轉使用，使丙○○無端成
為「債務人兼義務人」，非僅為「義務人」地位，不論丙○○是否已取得全部
      土地價金，在尚未辦理所有權移轉登記前，丙○○已受負有四百萬元抵押債務
      之形式存在，足生損害於丙○○，況形式上之債權人謝錫坤於前開借款四百萬
      元不獲清償時，並曾聲請原審將前開土地拍賣受償，此有原審民事執行處八十
      二年六月四日八十二新院成執文字第一三三二號通知乙紙在卷可稽，又被告等
      人將前開土地設定抵押借款，乃是為乙○○資金周轉之用，則渠等有不法利益
      之意圖自明，被告與戊○○、乙○○共同背信之犯行部分亦堪以認定；至於戊○○雖證稱被告僅有至地政事務所送資料，對於本件均不知情，然與客觀事實
      不符，顯為迴護被告之詞，尚難採信。本件事證明確，被告犯行洵堪認定。
二、核被告明知戊○○僅受丙○○委任辦理所有權移轉登記事務，竟為幫助乙○○調
    借現金周轉，與戊○○、乙○○共同違背丙○○委託戊○○辦理之事務，向蔡文
    宗詐稱戊○○需錢孔急，可提供丙○○前開土地以供抵押擔保，使蔡文宗陷於錯
    誤，如數交付款項，並盜蓋丙○○之印章於土地登記申請書及抵押權設定契約書
    偽造前開私文書，持之至新竹縣竹北地政事務所，辦理抵押權設定登記之所為，
    係犯刑法第三百四十二條第一項之背信罪、同法第三百三十九條第一項之詐欺罪
    、同法第二百十六條之行使同法第二百十條之偽造私文書罪、同法第二百十四條
    使公務員登載不實罪，渠等盜用印章為偽造私文書之部分行為，不另論罪，其偽
    造私文書復持以行使，偽造私文書之低度行為為高度之行使行為所吸收，亦不另
    論罪，被告所犯前開四罪間，有方法結果之牽連關係，應依刑法第五十五條從一
    重之行使偽造私文書罪處斷，公訴人雖漏未論列被告詐欺部分犯行，惟該部分事
    實，已於犯罪事實中述及，且與被告前開論罪科刑部分，有牽連犯裁判上一罪關
    係，本院得併予審究，被告與戊○○、乙○○具有犯意聯絡與行為分擔，為共同
    正犯，至於背信罪部分，被告雖未受丙○○之委任處理事務，然因與受丙○○委
    任處理事務之戊○○共犯本件犯行，依刑法第三十一條第一項之規定，仍以共犯
    論。
三、原審予以論科，固非無見。惟查，戊○○基於與乙○○之情誼而幫助乙○○調借
    現金以資周轉，持前開丙○○所交付之土地所有權狀等物、乙○○所開立之二張
    一百八十萬元支票等物，至峻崇代書事務所，向該代書事務所負責人甲○○調借
    現金二百萬元，被告並不知情，業據乙○○於原審結稱屬實（見原審卷第一二二
    頁），證人甲○○於原審調查時亦證稱：向伊調借現金二百萬元時，均係由戊○○出面，被告並未出現等語（見原審卷第一六七頁），足見被告並未參與此部分
    之行為，亦不知情，且此部分借款行為，僅係單純以抵押證件之方法為之，核未
    犯何種刑事罪名，原審卻認被告與戊○○、乙○○就此部分之行為有犯意聯絡，
    容有未洽。被告上訴意旨辯稱：有關向蔡文宗借款，伊只是代辦抵押權登記手續
    ，並無參與犯罪之意思云云，雖無理由，惟原判決既有前述可議之處，即應由本
    院予以撤銷改判。爰審酌被告從事代書工作，竟明知為不實事項仍為本件犯行、
    其犯罪之動機、目的、手段、對於丙○○及地政機關公正性均造成嚴重影響，雖
    未完全坦承犯行，惟態度尚稱良好，且於本院審理中已與被害人丙○○達成民事
    和解，賠償其損害，並蒙被害人表示原宥在卷等一切情狀，量處如主文第二項所
    示之刑。又被告素行良好，未曾受有期徒刑以上刑之宣告，有本院被告全國前案
    紀錄表可按，其因一時失慮，為其姊出面借款周轉，偶罹刑典，事後已頗具悔意
    ，且與被害人和解，賠償其損害，經此刑之宣告後，應知警惕，而無再犯之虞，
    本院因認暫不執行其刑為當，予以宣告緩刑參年，用啟自新。偽造之丙○○土地
    登記申請書、抵押權設定契約書等文件，因已由地政事務所收件辦理而已非被告
    所有，爰不為沒收之諭知。
據上論斷，應依刑事訴訟法第三百六十九條第一項前段、第三百六十四條、第二百九
十九條第一項前段，刑法第二十八條、第三十一條第一項、第二百十六條、第二百十
四條、第二百十條、第三百三十九條第一項、第三百四十二條第一項、第五十五條、
第七十四條第一款，罰金罰鍰提高標準條例第一條前段，判決如主文。
本案經檢察官沈明彥到庭執行職務。
中    華    民    國    八十九    年        三      月        四       日
                            臺灣高等法院刑事第二十二庭
                                審判長法  官  童  有  德
                                      法  官  林  明  俊
                                      法  官  林  文  舟
右正本證明與原本無異。
如不服本判決應於收受送達後十日內向本院提出上訴書狀，其未敘述上訴之理由者並
得於提起上訴後十日內向本院補提理由書（均須按他造當事人之人數附繕本）。
                                      書記官  莊  昭  樹
中    華    民    國    八十九    年        三      月        七        日
附錄：本案論罪科刑法條全文
刑法第二百十六條：
行使第二百十條至第二百十五條之文書者，依偽造、變造文書或登載不實事項或使登
載不實事項之規定處斷。
刑法第二百十四條：
明知為不實之事項,而使公務員登載於職務上所掌之公文書,足以生損害於公眾或他人
者,處三年以下有期徒刑、拘役或五百元以下罰金。
刑法第二百十條：
偽造、變造私文書，足以生損害於公眾或他人者，處五年以下有期徒刑。
刑法第三百三十九條：
意圖為自己或第三人不法之所有，以詐術使人將本人或第三人之物交付者，處五年以
下有期徒刑、拘役或科或併科一千元以下罰金。
以前項方法得財產上不法之利益或使第三人得之者，亦同。
前二項之未遂犯罰之。
刑法第三百四十二條：
為他人處理事務，意圖為自己或第三人不法之利益，或損害本人之利益，而為違背其
任務之行為，致生損害於本人之財產或其他利益者，處五年以下有期徒刑，拘役或科
或併科一千元以下罰金。


司法院資訊處製作；財團法人民間司法改革基金會備份。
